最高法院刑事判決　　　　　　　　　　　　　　　　八十七年度台非字第一八○號
　　上訴人　最高法院檢察署檢察總長
　　被　告　甲○○
右上訴人因被告違反水利法案件，對於台灣高等法院台南分院中華民國八十七年一月
十六日第二審確定判決（八十五年度上易字第二二三九號，起訴案號：台灣嘉義地方
法院檢察署八十五年度偵字第二六八四號），認為違法，提起非常上訴，本院判決如
左：
    主  文
上訴駁回。
    理  由
非常上訴理由稱：「按判決適用法則不當者，為違背法令，刑事訴訟法第三百七十八
條定有明文。本件原判決以被告甲○○意圖為自己不法之所有，基於概括犯意，自（
民國）八十四年十二月一日起，以每日新台幣（下同）一萬元之工資，僱用知情且與
其有共同犯意聯絡之李秋龍駕駛挖土機，在嘉義縣鹿草鄉八掌溪三角子段中寮堤防二
公里一百公尺處對面南岸之公有河川地行水區域內，未經許可採取砂石，由李秋龍以
挖土機挖掘該河川行水區內之砂土，成帶狀堆積成丘，準備於砂土乾涸後，伺機再以
車輛載離。迄至八十四年十二月三日上午十時許，為警當場查獲，因砂土尚濕，未即
載離，致未得逞。甲○○復承前揭犯意，自八十五年八月下旬起，僱用知情且與其具
有共同犯意聯絡之陳慶福、洪榮作、陳文華等人，連續在嘉義縣鹿草鄉○○段八掌溪
二號橋下游約一千公尺之嘉義縣境內公有河川地上行水區域內，未經許可盜採砂土以
大貨車將盜採之砂土運出，至甲○○指定之西濱公路等地點，或出售予黃顯文。而以
連續結夥三人以上竊盜，論處被告甲○○罪刑。查原判決於理由內謂被告甲○○共同
行竊砂石未遂、既遂及未經許可在行水區內擅採、堆置砂石而損及管理機關嘉義縣政
府之權益，所為係犯刑法第三百二十一條第一項第四款之結夥三人以上竊盜罪、刑法
第三百二十條第一項、第三項竊盜未遂罪；並均犯水利法第九十二條之一第一項中段
之罪。又以被告係一行為觸犯竊盜罪與違反水利法之罪，為想像競合犯。惟水利法第
九十二條之一中段之罪，並無處罰未遂犯之規定，原判決認被告與李秋龍除犯刑法第
三百二十條第三項第一項之竊盜未遂外，又犯水利法第九十二條之一中段之罪，自有
判決適用法則不當之違法。案經確定，爰依刑事訴訟法第四百四十一條、第四百四十
三條提起非常上訴，以資糾正。」等語。
本院按非常上訴專以確定判決違法者為限，所謂違法，指顯然違背法律明文所定者而
言，若僅法律上見解不同，尚不得謂為違法，而據為提起非常上訴之理由。又刑法連
續犯與想像競合犯相競合時，究應先就想像競合關係部分，比較輕重罪，從一重處斷
，次依連續犯關係以一罪論，而加重其刑﹖亦即學說上所稱之「先競合後連續」；抑
應先依連續犯關係部分，以一罪論，而加重其刑，次就想像競合犯關係，比較輕重罪
，再從一重處斷﹖亦即學說上所稱之「先連續後競合」。何者為是﹖各人見解不一，
實務上運作亦無共通見解。本件原判決認定被告意圖為自己不法之所有，基於概括之
犯意，自民國八十四年十二月一日起至同月三日止，僱用李秋龍駕駛挖土機，在嘉義
縣鹿草鄉八掌溪中寮堤防附近公有行水區內，挖掘砂土，堆積成丘，擬待砂土乾涸後
，伺機載離；因砂土尚濕，未即載離即為警查獲，致未得逞。復自八十五年八月下旬
起至同年十月七日止，又僱用陳慶福等七人在同鄉八掌溪二號橋下游公有行水區內，
盜採砂石出售予黃顯文等人，因而損害於嘉義縣政府之權益等事實。其理由內就適用
法律之說明略謂：「核被告於前開時、地共同行竊砂石未遂、既遂及未經許可在行水
區內擅採、堆置砂石而損及管理機關嘉義縣政府之權益，所為係犯刑法第三百二十一
條第一項第四款之結夥三人以上竊盜罪，刑法第三百二十條第一項、第三項竊盜未遂
罪，並均犯水利法第九十二條之一第一項中段之罪，……又其連續多次犯行，時間相
去不遠，犯罪基本構成要件均同，顯係基於概括犯意反覆施為，應依連續犯之規定，
分別從一重之結夥三人以上竊盜罪及違反水利法之罪處斷。被告係以一行為觸犯上開
二罪，為想像競合犯，應從一重之結夥三人以上竊盜罪處斷」等語。係闡述應循「先
連續後競合」法則論科，亦即被告先後所犯竊盜未遂罪、結夥三人以上竊盜罪及違反
水利法罪，均應先依連續犯關係各論以連續結夥三人以上竊盜之一罪及連續違反水利
法之一罪，然後再以想像競合犯關係，從一重論以連續結夥三人以上竊盜罪。而連續
結夥三人以上竊盜罪與違反水利法罪俱屬既遂犯，自不發生未遂犯與既遂犯想像競合
之問題，原判決適用法則核非全無所見。非常上訴意旨執不同且與判決結果無生影響
之見解，指陳原確定判決有適用法則不當之違誤，而提起非常上訴，不無誤會，難認
其為有理由，應予駁回。
據上論結，應依刑事訴訟法第四百四十六條，判決如主文。
中      華      民      國    八十七    年      六      月     十八     日
                              最高法院刑事第八庭
                                  審判長法官  紀  俊  乾
                                        法官  楊  商  江
                                        法官  黃  正  興
                                        法官  丁  錦  清
                                        法官  陳  世  雄
      右正本證明與原本無異
                                              書  記  官
中      華      民      國    八十七    年      六      月    二十四    日
